臺中高等行政法院判決　　　　　　　　　　　　　　　九十三年度訴字第五一七號
　　　　　　　　　　　　　　　.
　　原　　　告　甲○○
　　被　　　告　財政部臺灣省中區國稅局
　　代　表　人　乙○○
　　訴訟代理人　丙○○
右當事人間因綜合所得稅事件，原告不服財政部中華民國九十三年八月十日台財訴字
第○九三○○三四三五三○號訴願決定（案號：00000000），提起行政訴訟
。本院判決如左︰
　　主  文
原告之訴駁回。
訴訟費用由原告負擔。
　　事  實
壹、事實概要：
    緣原告八十八年度綜合所得稅結算申報，漏報其配偶賴游惠美取自新陸開發股份
    有限公司（以下簡稱新陸公司）以出售土地增益之資本公積轉增資後又辦理減資
    之營利所得新臺幣（以下同）一四、四五九、六四○元，案經財政部臺灣省北區
    國稅局查獲，通報被告機關併課核定原告當年度綜合所得稅，併同其他短漏營利
    等所得計一四、四六四、四六○元，乃核定原告當年度綜合所得總額一六、○三
    六、四三六元，並按所漏稅額五、三一四、九六○元依有無扣免繳憑單分別處○
    ．二倍及○．五倍之罰鍰二、六五七、四○○元（計至百元止，下同）。原告不
    服，申經復查未獲變更，提起訴願，亦遭駁回，遂提起本件訴訟。
貳、兩造之陳述及爭點：
一、原告部分：
    (一)聲明：
      1.訴願決定及原處分均撤銷。
      2.請准予免補稅及罰鍰。
      3.訴訟費用由被告負擔。
    (二)陳述：
    1.新陸公司於八十六年間出售固定資產「土地」，以其溢價收入轉資本公積辦理
      增資、發行股票及減資，於八十七年二月十六日股東常會通過以資本公積（出
      售內湖土地交易所得）一、五二五、一四○、○○○元辦理增資，經財政部證
      券暨期貨管理委員會八十七年三月九日台財證（一）第二○九六九號函及經濟
      部八十七年四月二十三日經（）商字第一○八八一三號函核准在案。嗣同年
      十一月二十五日股東臨時會通過辦理減資一、四八八、五三六、六○○元按減
      資基準日各股東持股比例，發還現金給予各股東，各股東以減資基準日每千股
      發還現金九、六○○元，業經財政部證券暨期貨管理委員會八十八年二月五日
      （）台財證（一）第一七八一六號函核准，另並經台北市政府建設局八十八
      年四月十九日建一字第八八二七三九二二號核准在案，上開過程均依行為時公
      司法第二三八條、商業會計處理準則第二十五條等相關法令及財政部八十三年
      六月十五日台財稅第八三一五九六四四九號函釋意旨，經由花蓮企業銀行辦理
      簽證，並依規定在股票背面均註記「資本公積轉增資」等字樣，屬於出售固定
      資產溢價收入轉為資本公積。
    2.按新陸公司具體事實引用會計學原理、經濟部及財政部相關法規命令，該公司
      於購入土地時，帳上列為固定資產—土地，出售土地時溢價收入轉資本公積，
      出售土地係固定資產溢價收入免列入當年度營利事業損益課稅，全數列入資本
      公積（依財政部七十五年八月七日台財稅第七五二五四四七號函、經濟部八十
      四年十一月八日經（八四）商字第八四二二二八八三號函）。但土地帳列投資
      時（非固定資產）或商品，則出售土地溢價收入應列入未分配盈餘並列入出售
      年度營利事業損益課稅且不得列為資本公積（依財政部七十五年十二月八日台
      財稅第0000000號函及經濟部八十四年十一月八日經（八四）商字第八
      四二二二八八三號函。）另依公司法第二百四十一條辦理資本公積轉增資，股
      東取得之股票免予計入股東取得年度所得課徵營利所得稅（依財政部八十三年
      六月十五日台財稅第八三一五九六四四九號函第一項規定），再辦理減資退還
      現金予股東，此時並非公司清結算解散處分剩餘財產將全部股本轉為現金退還
      股東。依公司法第一百六十八條規定該公司尚在永續經營中之商業活動範圍內
      符合實質上減資（將多餘資金返還股東），為配合一般公認會計原則第八條作
      適當之表達，該公司將應相對減少之會計科目列為股東持有免稅資本公積轉增
      資股票。為表達該公司資產負債表平衡，會計帳務上採收回「庫藏股」之面值
      法方式，此法係減資時將股票買回與嗣後再增資發行視為二筆交易，當公司買
      回庫藏股票時，視為股票的註銷（事實上沒有），而嗣後再增資發行時，則視
      為重新發行股票。此階段減資係屬公司繼續經營中資金之運用，而股東持有免
      稅資本公積轉增資股票減少非盈餘分配，僅係配合會計學原理使資產負債表平
      衡而調整之過渡科目，增資時再沖轉還原，因股東持有之免稅資本公資轉增資
      股票上早有免計入取得年度課徵營利所得稅之權益尚未消失。
    3.被告主張應在減資後發放現金予股東時點應立即課徵股東營利事業所得稅，並
      主張出售土地增益增減資後發放現金予股東屬於盈餘分配，依八十四年三月二
      十二日台財稅第八四一六一四四六號函規定課徵股東分派年度營利所得稅。該
      函內容為「○○企業股份有限公司『辦理清算解散』，該公司於八十二年度以
      土地交易增益轉列資本公積並辦理增資其無償配發股票，非屬股東原出資額，
      此部分所分派之剩餘財產，應全數作為股東分派年度投資收益或營利所得申報
      課徵所得稅」。被告又引用司法院釋字第四二○號解釋認為新陸公司辦理減資
      以現金收回資本公積轉增資配發之增資股票即係將帳面上資本公積轉增資所增
      加之股份變現，發放現金給股東，實質上與營利事業將出售土地之盈餘分配予
      股東，並無不同，此時股東實質上已有所得依實質課稅原則，即應計入當年度
      所得課徵所得稅。依財政部八十三年六月十五日台財稅第八三一五九六四四九
      號函規定，股東取得公司以資本公積轉增資配發之股票後，將股票再行轉讓予
      他人（第三人）時，得免予計入取得年度所得課徵所得稅，而本件新陸公司係
      以減資方式用現金收回資本公積轉增資配發股票，並非公司股東將增資配發之
      股票轉讓第三人，核與上開函示意旨不同，即應計入取得年度所得課徵所得稅
      云云。
    4.惟查，課徵營利所得標的為盈餘分配或分派剩餘財產。股票享受免稅權益消失
      時點應為「股東轉讓給第三人時」或「公司辦理清算解散時」。亦即股東持有
      之免稅資本公積增資股票若享有免稅權益消失時即應課徵股東營利所得稅。而
      課徵證券交易所得稅或財產交易所得稅標的為有價證券（股票），依據證券交
      易稅條例第一條所稱有價證券（亦即依法簽證之股票）轉讓時應屬財產交易中
      之證券交易，課徵證券交易所得稅，但非屬證券交易稅條例第一條所稱有價證
      券（亦即未簽證之股票）轉讓時應屬財產交易中之證券以外之財產交易，應課
      徵財產交易所得稅。股東持有之免稅資本公積轉增資股票當享有免稅權益喪失
      時，於轉讓給第三人時同時應課徵二種稅賦，第一種為營利所得稅（課稅標的
      為盈餘分配），第二種為證券交易所得稅（因所得稅法第四條之一停徵所得稅
      ）或財產交易所得稅（課稅標的為有價證券）。被告主張依財政部八十四年三
      月二十二日台財稅第八四一六一一四四六號函，股東持有之免稅資本公積轉增
      資股票減少發放現金予股東屬於分派之剩餘財產，應課徵股東營利所得，惟查
      上開函文係在明釋公司結束營業辦理清算解散，所分派之剩餘財產，其中若有
      非屬股東原出資額分，應屬投資收益或營利所得，應作為分派年度股東之所得
      申報課徵所得稅，參據公司法第三二九條至第三三一條規定，分派剩餘財產，
      返還股東股本係屬清算解散之任務，惟本件新陸公司運用免稅資本公積辦理增
      、減資後，返還現金予股東時，仍繼續營業中並未辦理清結算，故減資所返還
      之現金非屬分派剩餘財產甚明。另從會計學觀點分析，股本變動係：股本＝原
      始投入股本＋增資股本（包括未分配盈餘、資本公積、現金等）─減資股本，
      因此增、減資係股本變動之一環，與分派剩餘財產無涉。該公司依公司法規定
      辦理增、減資，其中減資係依公司法第一六八條規定辦理，減資有實質上減資
      （將閒置資金返還股東）及形式上減資（公司鉅額虧損不返還現實之資金）兩
      種。新陸公司至今仍在正常營業狀態，嗣因經濟情勢變遷，須縮減營業規模而
      形成資金過賸，勢必減少資本而將閒置資金暫返還股東，僅係公司永續經營中
      之商業經濟活動，符合公司實質上減資要件，其性質明顯與清算解散分派剩餘
      財產返還股東全數股本不同，至今法令尚無明文規定應課徵所得稅。故被告應
      俟新陸公司辦理清結算後分派剩餘財產（其股本包括原始投入股本加資本公積
      轉增資等），返還股本予股東時再課徵該公司各股東營利所得或盈餘分配，此
      時為課徵新陸公司各股東營利所得之正確時點，而非該公司仍在繼續經營中辦
      理減資返還現金（非全部原始投入股本加資本公積轉增資股本）予股東之時點
      即課徵新陸公司各股東營利所得，故本件原處分有課徵時點錯誤之情。又股東
      持有免稅資本公積轉增資股票因減資相對減少，並不會喪失享有免計入取得年
      度課徵營利所得稅之權益，因此暫不必課徵股東減資後分派現金退返股東之年
      度所得，正確課徵股東營利所得時點應依公司法第三百三十條規定辦理清結算
      時，將全部股本（包括增減資股本）變現金返還股東時再課徵該公司股東享有
      資本公積轉增資時免計入取得年度所得課徵所得稅之營利所得或盈餘分配。在
      清結算時持有免計入取得年度所得之資本公積轉增資股票之股東應全數課徵營
      利所得，為財政部六十五年一月二十七日台財稅字第三○五二二號函及八十四
      年三月二十二日台財稅字第八四一六一一四四六號函釋示在案。
    5.另查，依司法院釋字第四二○號解釋，其主要爭議點為應課徵營利所得稅之標
      的物，安排為免課徵營利所得稅。典型之實質課稅案例如台北高等行政法院九
      十年度訴字第五六六八、六六二三號判決，黃任中等三人將持有皇龍公司全部
      股份轉讓給安帝投資公司，俟資金全部移轉完成後，皇龍公司立即辦理清算解
      散，經稽徵機關查獲，規避稅捐理由為「黃等三人以皇龍公司原應分配予股東
      之營利所得轉換為證券交易所得，也就是將應課徵股東營利所得之盈餘分配轉
      換為免課徵所得之證券交易所得稅」。但本件新陸公司股東持有之免稅資本公
      積轉增資股票，當享有免計入取得年度課徵營利所得之權利於喪失時即應課徵
      營利所得稅，亦就是原告自始至終均認定免稅之資本公積轉增資股票係應課徵
      營利所得之股票，非免稅股票，新陸公司辨理減資將現金發放予股東係依據公
      司法第一百六十八條規定辦理，並無蓄意安排規避稅負亦未違背租稅公平之立
      法精神，同時與黃任中等三人完全不同，本件應與實質課稅原則有別。新陸公
      司八十六年間出售屬於固定資產之土地，以其溢價收入辦理增、減資，將現金
      退還予股東，均依照行為時有效法令賦予的權利為之，其因信賴有效法律所為
      之增、減資等善意行為，依誠實信用原則，應該受到正當保護。
    6.就罰鍰部分，本件原告之配偶八十八年度取自新陸公司出售土地溢價收入轉資
      本公積辦理增減資所分配現金，非分派剩餘財產，自無申報課稅問題，已如前
      述，故原告未合併申報，並無故意過失，依司法院釋字第二七五號解釋，應予
      免罰。又原告配偶僅係新陸公司股東，確實不知新陸公司之過程及運作動機，
      且新陸開發公司增、減資之方式，形式上與財政部六十九年台財稅第三三六九
      四號函釋之內容相符，實無法要求人民有高於行政主管機關之注意義務。原告
      配偶所取得之減資現金是否屬應申報所得稅之所得，依上開函釋，既屬證券交
      易所得，而毋庸併入當年度綜合所得稅申報，自難認原告就該所得未於當年度
      合併申報，並無應注意、能注意而未注意之過失存在，不應處罰。
二、被告部分：
　  (一)聲明：原告之訴駁回。
  　(二)陳述：
　　1.營利所得部分：
      (1)按「個人之綜合所得總額，以其全年左列各類所得合併計算之：第一類：營
        利所得：公司股東所獲分配之股利總額、合作社社員所獲分配之盈餘總額、
        合夥組織營利事業之合夥人每年度應分配之盈餘總額、獨資資本主每年自其
        獨資經營事業所得之盈餘總額及個人一時貿易之盈餘皆屬之。」為行為時所
        得稅法第十四條第一項第一類所明定。又「營利事業出售土地之交易所得，
        依所得稅法第四條第十六款規定，免納所得稅，惟該項盈餘分配予股東時，
        依同法第十四條第一項第一類規定，屬營利所得，應由股東合併各類所得申
        報繳納綜合所得稅。」「公司辦理清算‧‧‧以土地交易增益轉列資本公積
        並辦理增資其無償配發股份金額，非屬股東原出資額，此部分所分派之剩餘
        財產，應全數作為股東分派年度之投資收益或營利所得申報課徵所得稅。」
        為財政部七十五年十二月八日台財稅第0000000號及八十四年三月二
        十二日台財稅第八四一六一一四四六號函釋在案。
      (2)本件原告配偶賴游惠美係新陸公司之股東，該公司於八十六年間以出售土地
        利得一、六四六、七九一、九四六元轉列資本公積，並於八十七年三月二十
        六日以資本公積轉增資一、五二五、一四○、○○○元，嗣於八十八年三月
        二十八日辦理減資一、四八八、五三六、六○○元，並以現金收回分配股票
        ，其中原告配偶取得一四、四五九、六四○元，為原告所不爭執，被告機關
        審理以新陸公司以現金收回資本公積轉增資股票之金額，參照首揭財政部八
        十四年三月二十二日台財稅第八四一六一一四四六號函釋意旨，核屬股東之
        營利所得，應歸課減資年度各股東所得稅，乃予併課原告八十八年度綜合所
        得稅。原告不服，申請復查主張略以，新陸公司於八十六年間出售之土地係
        屬固定資產用途，八十七、八十八年間依商業會計法第二十五條及財政部八
        十三年六月十五日台財稅第八三一五九六四四九號函辦理增資、再減資，屬
        免課所得稅範圍，應不適用財政部八十四年三月二十二日台財稅第八四一六
        一一四四六號函，該函係針對出售固定資產後並清算解散之公司且全數歸還
        股東後結束營業之情形。新陸公司並未因利用資本公積增、減資而辦理清算
        結束營業，截至目前為止仍繼續營業云云。經被告機關復查決定以，新陸公
        司於八十七年三月間利用資本公積轉增資後，旋於八十八年三月間減資，惟
        該公司八十七及八十八年度均無營業額，已無繼續經營之跡象，卻將出售土
        地增益轉列資本公積撥充股本，再以減資方式以現金收回資本公積增資配股
        之股票，此舉係利用資本公積轉增資及減資過程，將出售土地增益分配予各
        股東，實為股利分派，因非屬股東收回原出資額，依實質課稅原則，應全數
        作為分派年度股東之營利所得，至新陸公司辦理增、減資是否經財政部證券
        暨期貨管理委員會及經濟部核准，與核課綜合所得稅無關等由，揆諸首揭規
        定，並無不合。
      (3)訴訟意旨略謂：原告復執前詞主張新陸公司目前仍在持續營業中，並未辦理
        清結算，被告機關援引財政部八十四年三月二十二日台財稅字第八四一六一
        一四四六號有關公司清結算分派剩餘財產之解釋函，課徵所得稅及處罰，顯
        有擴張法令適用，違反法律保留原則及適用法令錯誤；新陸公司出售屬固定
        資產之土地，以其溢價收入辦理增資、發行股票及減資，均依公司法、商業
        會計處理準則等相關法規及財政部函釋辦理，系爭股票係屬證券交易法所稱
        之有價證券，於轉讓時依所得稅法第四條之一規定，應免徵證券交易所得稅
        ；又新陸公司八十六年間出售屬於固定資產之土地，以其溢價收入辦理增、
        減資，將現金退還予股東，均依照行為時有效法令賦予的權利為之，其因信
        賴有效法律所為之增、減資等善意行為，依誠實信用原則，應該受到正當保
        護等語，資為爭議。
      (4)查股份有限公司發行之股票係表彰股東持有股份權利之有價證券，所謂股票
        轉讓即係股東持有股份權利之轉讓，或簡稱股權之轉讓，股權轉讓後，股權
        及股份並不消滅，僅轉由第三人持有，而公司減少資本之目的及作用在銷除
        其股份，股份既經銷除，該股份之股權即消滅，故股份有限公司辦理減資收
        回股票，無論是否有給付股東現金，其目的與作用均在消滅該股票所表彰之
        股份與股權，不生股票轉讓（或股權轉讓）之效果，與股票轉讓（或股權轉
        讓）之本質不同，不屬股票轉讓行為，此觀公司法第一百六十三條至第一百
        六十五條、第一百六十八條第一項規定自明。次查，股份有限公司處分固定
        資產（土地）之溢價收入，非屬營業結果所產生之權益，依公司法第二百三
        十八條第三款規定，應列入資本公積，資本公積原屬資本性質，故公司利用
        資本公積轉增資，僅為公司淨值會計科目之調整，股東保留於公司之資產淨
        值，並未變更，實質上並無所得可言，故股東取得公司利用資本公積轉增資
        配發之記名股票，於取得時，固免予計入當年度所得課徵所得稅，但公司如
        辦理減資以現金收回資本公積轉增資配發之增資股票，即係將帳面上資本公
        積轉增資所增加之股份變現，發現金給股東，實質上與營利事業將出售土地
        之盈餘（溢價收入）分配予股東，並無不同，此時股東實質上已有所得，即
        應計入當年度所得課徵所得稅。另查，本件新陸公司辦理減資以現金收回資
        本公積轉增資配發之增資股票之行為，依前述說明，既非股票轉讓行為，系
        爭所得自難歸屬為證券交易所得，又新陸公司將巨額資產，行增資旋後減資
        之形式規劃動作，以現金收回資本公積轉增資配發股票之行為，從外觀上看
        來，雖為二個法律行為，惟實屬為免於股東收取所分派公司財產（營利所得
        ）而應稅之同一事實，即規避股東原應負擔之稅負，為求租稅公平，自應依
        所得稅法第十四條第一項第一類規定，歸屬營利所得，併入原告八十八年度
        所得課稅，且其有違誠實報稅精神及租稅公平原則，並無信賴利益可言，亦
        不值得保護，從而被告機關核定原告配偶八十八年度有系爭之營利所得，並
        無不合。
    2.罰鍰部分：
      (1)按「納稅義務人應於每年二月二十日起至三月底止，填具結算申報書，向該
        管稽徵機關，申報其上一年度內構成綜合所得總額‧‧‧之項目及數額，以
        及有關減免、扣除之事實，並應依其全年應納稅額減除‧‧‧扣繳稅額及可
        扣抵稅額，計算其應納之結算稅額，於申報前自行繳納。」「納稅義務人已
        依本法規定辦理結算申報，但對依本法規定應申報課稅之所得額有漏報或短
        報情事者，處以所漏稅額兩倍以下之罰鍰。」為行為時所得稅法第七十一條
        第一項前段及第一百十條第一項所明定。
      (2)本件原告八十八年度綜合所得稅結算申報，漏報本人、配偶營利及租賃等所
        得合計一四、四六四、四六○元，被告機關乃按所漏稅額六七元及五、三一
        四、八九三元分別處○．二倍及○．五倍罰鍰合計二、六五七、四○○元（
        計至百元止），揆諸首揭規定，並無不合。
      (3)訴訟意旨略謂：其配偶八十八年度取自新陸公司出售土地溢價收入轉資本公
        積辦理增資、減資所分配現金，非分派剩餘財產，自無申報課稅問題，原告
        未合併申報，應無故意或過失，依司法院釋字第二七五號解釋意旨，應免予
        處罰。又原告配偶僅係新陸公司股東，確實不知新陸公司之過程及運作動機
        ，且新陸開發公司增、減資之方式，形式上與財政部六十九年台財稅第三三
        六九四號函釋之內容相符，實無法要求人民有高於行政主管機關之注意義務
        。原告配偶所取得之減資現金是否屬應申報所得稅之所得，依上開函釋，既
        屬證券交易所得，而毋庸併入當年度綜合所得稅申報，自難認原告就該所得
        未於當年度合併申報，並無應注意、能注意而未注意之過失存在云云。
      (4)查原告配偶為新陸公司股東，本即應對該公司之增、減資重大行為及取自該
        公司巨額所得之原因盡其探知及公法上應負之義務，且新陸公司辦理資本公
        積轉增資後，復辦理減資將出售土地溢價收入分配現金給股東案，均經該公
        司股東常會及股東臨時會開會決議，依公司法第一百八十三條規定，股東會
        之議決事項，應作成議事錄，於會後十五日內，將議事錄分發各股東，則原
        告配偶為新陸公司股東並獲配減資之現金，主張不知新陸公司之決策，顯有
        未合；雖原告可能誤解法令，以為此非應稅所得，但非無期待其正確認識法
        令規定之可能，是原告因其怠於作為義務致生漏稅而侵害法益之結果，難謂
        無過失。至所訴六十九年台財稅第三三六九四號函釋，業經財政部八十七年
        版所得稅法令彙編以上開函釋與財政部八十四年三月二十二日台財稅第八四
        一六一一四四六號函核示原則不一致，且易引發租稅規避，造成租稅不公，
        而予免列。本件係核課原告八十八年度綜合所得稅，是原告亦難主張信賴該
        函釋而免責，原告復執前詞，所訴委不足採。
    3.基上論結，原處分及所為復查及訴願決定並無違誤，請准如答辯之聲明判決。
　　理  由
一、按「個人之綜合所得總額，以其全年左列各類所得合併計算之：第一類：營利所
    得：公司股東所獲分配之股利總額‧‧‧屬之。」為所得稅法第十四條第一項第
    一類前段所明定。次按「營利事業出售土地之交易所得，依所得稅法第四條第十
    六款規定，免納所得稅，惟該項盈餘分配予股東時，依同法第十四條第一項第一
    類規定，屬營利所得，應由股東合併各類所得申報繳納綜合所得稅。」、「公司
    ‧‧‧以土地交易增益轉列資本公積並辦理增資其無償配發股份金額，非屬股東
    原出資額，此部分所分派之剩餘財產，應全數作為股東分派年度之投資收益或營
    利所得申報課徵所得稅。」為財政部七十五年十二月八日台財稅第000000
    0號及八十四年三月二十二日台財稅第八四一六一一四四六號函所明釋。又「納
    稅義務人應於每年二月二十日起至三月底止，填具結算申報書，向該管稽徵機關
    ，申報其上一年度內構成綜合所得總額‧‧‧之項目及數額，以及有關減免、扣
    除之事實，並應依其全年應納稅額減除‧‧‧扣繳稅額及可扣抵稅額，計算其應
    納之結算稅額，於申報前自行繳納。」、「納稅義務人已依本法規定辦理結算申
    報，但對依本法規定應申報課稅之所得額有漏報或短報情事者，處以所漏稅額兩
    倍以下之罰鍰。」復為行為時所得稅法第七十一條第一項前段及第一百十條第一
    項所明定。又「人民違反法律上之義務而應受行政罰之行為，法律無特別規定時
    ，雖不以出於故意為必要，仍須以過失為其責任條件。但應受行政罰之行為，僅
    須違反禁止規定或作為義務，而不以發生損害或危險為其要件者，推定為有過失
    ，於行為人不能舉證證明自己無過失時，即應受處罰。」亦經司法院釋字第二七
    五號釋示在案。
二、查原告配偶賴游惠美係新陸公司股東，原告八十八年度綜合所得稅結算申報，漏
    報其配偶賴游惠美取自新陸公司以出售土地增益之資本公積轉增資後又辦理減資
    之營利所得一四、四五九、六四○元，案經財政部臺灣省北區國稅局查獲，通報
    被告機關併課核定原告當年度綜合所得稅，併同其他短漏營利等所得計一四、四
    六四、四六○元，乃核定原告當年度綜合所得總額一六、○三六、四三六元，並
    按所漏稅額五、三一四、九六○元依有無扣免繳憑單分別處○．二倍及○．五倍
    之罰鍰二、六五七、四○○元等情，有財政部臺灣省北區國稅局函、財政部臺北
    市國稅局中南稽徵所函、新陸公司減資明細表、原告八十八年度綜合所得稅申報
    書、所得稅核定通知書、處分書等附原處分卷可稽，原告對其配偶取自新陸公司
    以出售土地增益之資本公積轉增資後又辦理減資之所得一四、四五九、六四○元
    乙節，亦不否認，自堪信為真實。
三、原告雖主張新陸公司係出售固定資產「土地」，以其溢價收入轉資本公積辦理增
    資、發行股票及減資之過程均依公司法、商業會計處理準則等相關法令及財政部
    函釋規定辦理，依據行政程序法規定，應保護其正當合理之信賴。新陸公司迄今
    仍在正常營業狀態，嗣因經濟情勢變遷，須縮減營業規模而形成資金過賸，勢必
    減少資本而將閒置資金暫返還股東，僅係公司永續經營中之商業經濟活動，符合
    公司實質上減資要件，其性質明顯與清結算解散分派剩餘財產返還股東全數股本
    不同，至今法令上無明文規定應課徵所得稅；新陸公司並未辦理清算解散，被告
    援引財政部八十四年三月二十二日台財稅第八四一六一一四四六號函釋，顯有課
    徵時點錯誤、擴張法令適用、違反法律保留原則及適用法令錯誤之情事。又原告
    取自新陸公司出售土地溢價收入轉資本公積辦理增資、減資所分配現金，非分派
    剩餘財產，自無申報課稅問題，其未合併申報，應無故意或過失，依司法院釋字
    第二七五號解釋意旨，應免予處罰云云。
四、惟依原告自陳新陸公司於八十七年二月十六日股東常會通過以出售內湖土地交易
    所得一、五二五、一四○、○○○元之資本公積辦理增資，同年（八十七年）十
    一月二十五日股東臨時會通過辦理減資一、四八八、五三六、六○○元，按減資
    基準日各股東持股比例，發還現金給予各股東，有各該會議議事錄影本附本院卷
    可考，該公司究有何經營上之重大理由，須在一年之內（實際相距約僅九個月）
    ，以公司出售資產之所得辦理公司鉅額增資，又將鉅額增資減資殆盡（其減資比
    例達百分之九七．五九，僅剩約百分之二．四），原告及該新陸公司並無何合理
    之說明，何能以形式上帳目處理符合會計原則及增資減資業經主管機關核可，即
    謂「係公司永續經營中之商業經濟活動，符合公司實質上減資要件」？且被告已
    查得新陸公司八十七、八十八及八十九年度均無營業額，有該公司營所稅結算（
    未申報）案件查詢資料、新陸公司八十八年及八十九年損益表附本院卷可稽，足
    見新陸公司並未正常營運。按公司辦理減資之目的及作用在銷除其股份，股份既
    經銷除，該股份之股權即消滅，故股份有限公司辦理減資收回股票，無論是否有
    給付股東現金，其目的與作用均在消滅該股票所表彰之股份與股權，不生股票轉
    讓（或股權轉讓）之效果，與股票轉讓（或股權轉讓）之本質不同，要非屬股票
    轉讓行為，此觀公司法第一百六十三條至第一百六十五條、第一百六十八條第一
    項規定自明。股份有限公司處分固定資產（土地）之溢價收入，非屬營業結果所
    產生之權益，依行為時公司法第二百三十八條第三款規定，應列入資本公積，資
    本公積原屬資本性質，故公司利用資本公積轉增資，僅為公司淨值會計科目之調
    整，股東保留於公司之資產淨值，並未變更，實質上並無所得可言，故股東取得
    公司利用資本公積轉增資配發之記名股票，於取得時，固免予計入當年度所得課
    徵所得稅，但公司如辦理減資以現金收回資本公積轉增資配發之增資股票，即係
    將帳面上資本公積轉增資所增加之股份變現，發現金給股東，實質上與營利事業
    將出售土地之盈餘（溢價收入）分配予股東，並無不同，此時股東實質上已有所
    得，即應計入當年度所得課徵所得稅。本件新陸公司辦理減資以現金收回資本公
    積轉增資配發之增資股票之行為，依前述說明，既非股票轉讓行為，系爭所得自
    難歸屬為證券交易所得。故新陸公司將巨額資產，行增資旋減資之形式規劃動作
    ，以現金收回資本公積轉增資配發股票，自外觀形式以觀，雖為二個法律行為，
    實屬為免於股東收取所分派公司財產（營利所得）而應稅之同一事實，即規避股
    東原應負擔之稅負，為求租稅公平，自應依所得稅法第十四條第一項第一類規定
    ，歸屬營利所得，並依收付實現原則，併入原告本年度所得課稅，原告主張應俟
    公司清算時始課其營利所得，自非可採。經查財政部八十四年三月二十二日台財
    稅第八四一六一一四四六號函釋雖就公司辦理結束營業解散清算時以土地交易增
    益轉列資本公積並辦理增資，其無償配發股份金額是否屬股東原出資額所為之解
    釋，惟該解釋之核心意旨乃在說明公司因土地交易，而無償配股，再以現金收回
    資本公積配發股票，實質上已無償配發股利予各股東，應依分派年度之投資收益
    或營利所得申報課徵所得稅。故依實質課稅原則，並不因新陸公司是否辦理清算
    而有不同。又該號函釋乃闡釋實質課稅原則之適用，無違法律保留原則及信賴原
    則，原告主張有違法律保留原則及信賴利益，並非可取。而該公司辦理增、減資
    是否經財政部證券暨期貨管理委員會及經濟部核准與核課綜合所得稅亦屬無關。
    又依公司法第一百八十三條第一項之規定，股東會之議決事項，應作成議事錄，
    並於會後二十日內，將議事錄分發各股東。原告對新陸公司將巨額資產，行增資
    旋減資之形式規劃動作，以現金收回資本公積轉增資配發股票之情形，自難諉為
    不知，則其未依規定申報系爭營利所得，即難謂無過失。原告之主張俱無可採。
    從而，原處分以原告八十八年度綜合所得稅結算申報，漏報其配偶賴游惠美取自
    新陸公司以出售土地增益之資本公積轉增資後又辦理減資之營利所得一四、四五
    九、六四○元，併同其他短漏營利等所得計一四、四六四、四六○元，乃核定原
    告當年度綜合所得總額一六、○三六、四三六元，並按所漏稅額五、三一四、九
    六○元，依有無扣免繳憑單分別處○．二倍及○．五倍之罰鍰計二、六五七、四
    ○○元核無違誤，訴願決定予以維持，亦無不合，原告請求予以撤銷及被告應為
    免補稅之處分均無理由，應予駁回。
據上論結，本件原告之訴為無理由，爰依行政訴訟法第一百九十五條第一項後段、第
九十八條第三項前段，判決如主文。
中　　華　　民　　國　　九十三　　　年　　　十二　　　月　  　三十　　　日
                 臺 中 高 等 行 政 法 院   第 二 庭
                                審 判 長 法  官　王　茂　修
                                         法  官　王　德  麟
                                         法  官　許　金　釵
右正本證明與原本無異。
如不服本判決，應於判決送達後廿日內向本院提出上訴書狀，其未表明上訴理由者，
應於提起上訴後廿日內向本院提出上訴理由書（須依對造人數附具繕本）；如於本判
決宣示或公告後送達前提起上訴者，應於判決送達後廿日內補提上訴理由書（須附繕
本）。未表明上訴理由者，逕以裁定駁回。
提起上訴應預繳送達用雙掛號郵票三九○元（卅四元及五元郵票各十份)。
中　　華　　民　　國　　九十三　　　年　　　十二　　　月　　三十一　　　日
　　　　　　　　　　　　　 　　　　　法院書記官　孫  庠  熙
